臺灣苗栗地方法院刑事判決　　　　　　　　　　　　　九十二年度易字第二０四號
　　公　訴　人　臺灣苗栗地方法院檢察署檢察官
　　被　　　告　辛○○
　　選任辯護人　朱渭陽　律師
　　被　　　告　戊○○
右列被告因侵占案件，經檢察官提起公訴（九十一年度偵字第四五五六號），本院判
決如左：
    主  文
辛○○共同連續為他人處理事務，意圖損害本人之利益，而為違背其任務之行為，致
生損害於本人之財產，處有期徒刑壹年陸月。
戊○○共同連續為他人處理事務，意圖損害本人之利益，而為違背其任務之行為，致
生損害於本人之財產，處有期徒刑壹年。緩刑參年。
    事  實
一、辛○○自民國七十八年八月起（起訴意旨誤認為八十四年九月起）至八十九年一
    月十二日止，在設址苗栗縣苗栗市○○路三西巷十二號「乙○○○股份有限公司
    」（以下簡稱金興公司）擔任董事長職務，其妻戊○○則自八十九年一月十三日
    起至八十九年九月間接任金興公司董事長職務，係受金興公司之委託，乃負責處
    理並決定金興公司對外及對內事務之人。蔣、劉二人基於共同意圖為自己不法利
    益之概括犯意聯絡及行為分擔，連續於下列時地，為違背董事長任務之行為：
  (一)辛○○於八十七年十二月二十五日任職金興公司董事長期間，因違反票據法之相
    關規定，遭金融機構列為「拒絕往來」戶，而有證券交易法第五十三條第三款所
    指「最近三年內在金融機構有拒絕往來處分紀錄」之情事，依法應不得充任證券
    商之董事、監察人、經理人職務，嗣經財政部證券暨期貨管理委員會（以下簡稱
    證期會）查悉並促請金興公司調查及糾正後，金興公司股東乃於八十九年一月七
    日請求公司董事會召開臨時股東會，而辛○○乃於八十九年一月十二日召開第四
    屆第一次臨時董監事聯席會議，會中決議由戊○○擔任董事長，並依法於當日解
    任辛○○董事長職務，而聘用其擔任公司秘書，但並未決議公司應支給辛○○退
    休金。辛○○、戊○○二人均明知辛○○董事長職務解職，非得董事會或股東大
    會之決議同意，並無向公司請領退休金之權利，竟不另商請召開董事會或股東大
    會討論此案，反共同謀議，由擔任董事長之戊○○於八十九年一月二十四日在金
    興公司，逕下令指示不知情之女兒即財務部經理壬○○，再由壬○○指示不知情
    之會計職員甲○○，以辛○○退休金之名義製作會計傳票，並經壬○○、戊○○
    核章後，自金興公司存款支給辛○○新台幣（下同）一百五十一萬八千元，而為
    違背其任務之行為，致生損害於金興公司之財產。
  (二)又辛○○任職金興公司董事長期間，有前揭證券交易法第五十三條第三款所指之
    「最近三年內在金融機構有拒絕往來處分紀錄」情事，應不得充任證券商之董事
    、監察人、經理人，竟隱瞞該事實仍任職金興公司董事長兼任總經理，且金興公
    司未於事實發生之日起五日內，依證券商管理規則第四條之規定，向主管機關證
    期會申報，致證期會於八十九年三月十日對辛○○個人處分二萬元銀元即新台幣
    六萬元之罰鍰，而辛○○、戊○○二人亦明知受處分人為辛○○個人，並非金興
    公司，不得由金興公司支出，亦明知公司並無事先由職員獎金預扣，代為墊付罰
    鍰之制度，竟仍共同謀議而由接任董事長之戊○○於八十九年三月十六日在金興
    公司，指示不知情之財務部經理壬○○以公司現金支付，再由壬○○指示不知情
    之會計職員甲○○，先以預付罰款之科目製作傳票，後因無會計憑證，改以什支
    為會計科目，並經壬○○、戊○○核章後，提領金興公司所有之存款六萬元支付
    此筆罰鍰，而為違背其任務之行為，致生損害於金興公司之財產。
二、迨八十九年十月十六日，經會計師專案查核金興公司八十八至八十九年之財務狀
    況時，始查悉上情。
三、案經金興公司訴由臺灣苗栗地方法院檢察署檢察官偵查起訴。
    理  由
一、認定犯罪事實所根據的證據及理由：
  (一)被告辛○○自民國（下同）七十八年八月起至八十九年一月十二日止，在設址苗
    栗縣苗栗市○○路三西巷十二號之金興公司擔任董事長職務，其妻戊○○則自八
    十九年一月十三日起至八十九年九月間接任金興公司董事長職務等情，業據被告
    辛○○、戊○○供認不諱，且有金興公司歷屆董監事名冊在卷可稽（見九十年度
    他字第四七二號卷第六十至六十三頁），應堪認定。
  (二)被告辛○○於八十七年十二月二十五日任職金興公司董事長兼任總經理期間，因
    違反票據法之相關規定，遭金融機構列為「拒絕往來」戶，而有證券交易法第五
    十三條第三款所指「最近三年內在金融機構有拒絕往來處分紀錄」之情事，依法
    應不得充任證券商之董事、監察人、經理人職務，且金興公司未於該事實發生之
    日起五日內，依證券商管理規則第四條之規定，向主管機關證期會申報，致證期
    會於八十九年三月十日對辛○○個人處分二萬元銀元即新台幣六萬元之罰鍰等情
    ，有證期會九十三年二月十日台財證二字第○九三○一○二七五四號函覆暨檢附
    之處分書稿、證期會糾正函、金興公司書函、證期會查詢函、金興公司股東函、
    苗栗縣票據交換所第二類票據退票資料查詢簡覆單影本在卷可佐（見本院卷第二
    五八至第二七０頁），亦堪認定。
  (三)而被告辛○○有上開不得充任董事職務之情事，嗣經證期會查悉並促請金興公司
    調查及糾正後，金興公司股東乃於八十九年一月七日請求公司董事會召開臨時股
    東會，而辛○○乃於八十九年一月十二日召開第四屆第一次臨時董監事聯席會議
    ，會中決議由戊○○擔任董事長，並依法於當日解任辛○○董事長職務，而聘用
    其擔任公司秘書，但並未決議公司應支給辛○○退休金乙節，亦據被告辛○○、
    戊○○供承屬實，且有金興公司股東召集臨時股東會請求書（見本院卷第二七二
    頁）、金興公司第四屆第一次臨時董監事聯席會議紀錄影本各一份在卷可稽（見
    本院卷第二九二頁、第二九三頁）。
  (四)又擔任董事長之戊○○於八十九年一月二十四日在金興公司，指示任職於財務部
    經理之女兒壬○○，壬○○再指示會計職員甲○○，以辛○○退休金之名義製作
    會計傳票，經壬○○、戊○○核章後，自金興公司存款支給辛○○新台幣一百五
    十一萬八千元等情，為被告戊○○所是認，且有證人壬○○、甲○○於偵查及本
    院審理時證述明確（見九十一年度偵字第四五五六號卷第四十八頁、第四十三頁
    ，本院九十二年十一月十三日審判筆錄），且有註明係辛○○退休金之轉帳傳票
    、金興公司支出說明書影本各一紙在卷可憑（九十年度他字卷第四七二號第十三
    頁）。
  (五)又被告辛○○收受前揭證期會於八十九年三月十日對其個人處以新台幣六萬元之
    罰鍰處分後，遂與被告戊○○謀議，由戊○○於八十九年三月十六日在金興公司
    ，以董事長身分指示壬○○以公司現金支付，再由壬○○指示甲○○，先以預付
    罰款之科目製作傳票，事後因無會計憑證，改以什支為會計科目，經壬○○、戊○○核章後，提領金興公司所有之存款六萬元支付此筆罰鍰等情，亦據證人壬○○、甲○○於偵查及本院審理時證述經上級指示及製作傳票過程明確（見九十一
    年度偵字第四五五六號卷第四十八至四十九頁、第四十三頁，本院九十二年十一
    月十三日審判筆錄），且有八十九年三月十六日預付罰款之轉帳傳票及繳款收據
    影本各一紙（同上偵卷第二十八頁）、會計師專案查核報告影本一份（見九十年
    度他字第四七二號卷第三十七頁）附卷可稽。
  (六)綜上(三)(四)所述，可知辛○○、戊○○二人均明知董監事聯席會決議將被告辛○○
    之董事長職務解職時，並無討論辛○○可否向公司請領退休金一事，而蔣、劉二
    人亦明知此部分應另行商請召開董事會或股東大會討論之，始有請領之權，惟竟
    未徵得董事會或股東會決議同意前提下，為違背公司委託董事長之經營任務，由
    董事長戊○○逕指示會計部門製作會計傳票，因而使辛○○自金興公司領得一百
    五十一萬八千元，致生損害於金興公司之財產，是被告二人此部分之背信犯行，
    應堪認定。
  (七)綜上(二)(五)，可知證期會於八十九年三月十日對辛○○個人處分新台幣六萬元之罰
    鍰，而被告辛○○於收受處分後，不欲繳納，遂與戊○○謀議，欲由金興公司支
    付此筆款項。則被告蔣、劉二人明知受處分人為辛○○個人，並非金興公司，不
    得由金興公司支出，竟違背公司委託董事長之經營任務，逕由董事長戊○○指示
    會計部門製作會計傳票，因而自金興公司提領六萬元支付此筆罰鍰，致生損害於
    金興公司之財產，是被告此部分之背信犯行，亦堪認定。
  (八)又關於被告辛○○於本案案發當時，雖未擔任董事長職務，惟其一方面甫自董事
    長退職，並擔任公司之秘書，仍有相當之決定之權，另一方面其妻戊○○乃擔任
    公司董事長，可藉以指示下屬為本案犯行並於會計傳票上核章，參以六萬元之罰
    鍰處分收受者為被告辛○○，而本案退休金、罰鍰支付之直接受益者均為被告辛○○，再斟之被告辛○○之辯稱內容（詳後述），可知其對本案涉入已深，並非
    毫不知情，由此均足見被告辛○○與戊○○就本案背信犯行，有犯意之聯絡及行
    為之分擔，至為灼然。
  (九)綜上所述，本件事證已經明確，足以認定被告之犯行，應予依法論科。
二、對於被告辯解，本院判斷：
    訊據告辛○○、戊○○均否認犯罪，二人均辯稱：關於退休金部分，就算不是退
    休金也是酬勞金，伊不懂法律，有請教苗栗縣政府社會局勞資關係課課長丙○○
    ，他說董事會同意就可以了，因此徵詢過董事的意見，有六個董事也都同意。此
    外，辛○○工作十幾年，沒有功勞也有苦勞，領這筆錢並不為過等語。至於六萬
    元罰鍰部分，平常這種都交由會計小姐去辦理，這筆帳會計科目係用「預付款」
    支付，將來要用個人之獎金來扣，至於有無扣，伊並不清處云云，經查：
  (一)查金興公司於公司法組織上係屬「股份有限公司」，其於八十九年一月間，股東
    包括鍾歐陽淑珍等十六人以上乙節，為被告二人所是認，且有金興公司股東函影
    本上之簽名在卷可稽（見本院卷第二百六十六頁）。因此，金興公司之財產，應
    屬於全體股東所有，而非董事等少數個人。再者，公司法上對於董事長、總經理
    之權限，乃至於何事應由董事會或股東會決議，均有詳加規範，以明權責，藉以
    保障公司整體利益及股東權益。準此，被告戊○○擔任金興公司董事長一職，雖
    有掌有公司經營權，但仍應於公司法及公司章程規範之範圍內行使其職權，如有
    意圖為自己不法之利益，而違背公司利益及股東權益，乃違背公司及全體股東所
    託付之任務，屬刑法背信罪所欲規範處罰之對象，先予敘明。
  (二)關於請領退休金犯行部分，被告二人雖辯稱有電話詢問過苗栗縣社會局勞資關係
    課課長丙○○，他說董事會同意就可以了云云。惟查，(1)金興公司性質上屬於「
    證券公司」，其中有關公司事宜之主管機關係行政院經濟部，證券商業部門之主
    管機關則屬行政院財政部，均非地方自治下之縣政府社會局，故被告詢問地方政
    府之社會局，或與勞工退休制度有關，但董事長既非勞工，不適用勞資關係，故
    其徵詢之對象有誤，實難資為有利於被告之依據。(2)況證人丙○○於本院審理時
    證稱：被告辛○○是有打電話給伊查詢董事長退休金一事，但伊回答說伊是處理
    勞工與公司僱傭關係的問題，至於董事長退休金的問題，伊並不清楚，還是要依
    據公司法的相關規定處理等語（見九十二年十一月十三日審判筆錄第三十六頁）
    。基此，可知被告雖有徵詢丙○○法令見解，但證人丙○○從未說經董事會同意
    即可之語。退步言之，即便證人丙○○有如此說法，但被告終究未合法召開董事
    會，不符法律規定，故被告此部分之辯稱，不足採信。
  (三)被告二人復辯稱：伊有徵詢過董事的意見，有六個董事也都同意云云。惟查，(1)
    被告二人徵詢董事之過程中，並未召開董事會，亦未有書面紀錄乙節，業據被告
    二人供認不諱。按董事會乃一合議制機關，需依照公司法所定之相關程序，其決
    議始具效力，以資確保公司利益及股東權益。若董事長個人私下徵詢董事意見，
    即便經多數董事之同意，但仍不生法定之效力，先予敘明。(2)八十九年一月間金
    興公司之董事成員包括辛○○、戊○○、丁○○、庚○○、子○○○、己○○、
    癸○○七人等情，有董監事名冊影本在卷可稽（見九十年度他字第四七二號卷第
    六十二頁）。其中證人子○○○於本院審理時證稱：辛○○並沒有跟我提到要領
    退休金此事，到現在我才知道他領一百多萬退休金等語（見九十三年二月五日審
    判筆錄第九頁），而證人庚○○於偵查中證稱：辛○○有來問我可不可以領退休
    金，我叫他去問主管機關，後來情形我就不清楚了，他有沒有領退休金我不知道
    等語（見九十年度他字第四七二號卷第一０八頁）。證人丁○○於偵查中證稱：
    辛○○有說想領退休金，我跟他說在合情合理且主管機關許可之下，才可以領等
    語（同上偵卷第一０九頁，其事後於本院審理時改證稱有同意被告請領退休金等
    語，本院考量證人丁○○與被告二人有親戚關係，其於偵查中距案發較近時點做
    不利於被告二人之證述，可信度相當高，而其於審判中事後迴護亦乃人之常情，
    故審判中之證述，尚難採信）。由此可知，被告並未徵詢全體董事之意見，且即
    便有徵詢大部分董事，亦未得到部分董事明示之同意，甚至董事子○○○自始至
    終均不知被告辛○○有領得退休金一事。(3)據同意辛○○請領退休金之董事癸○○、己○○等人於偵查及本院審理時證稱時，均未敘及該如何計算退休金金額，
    是被告自行以離職時之薪水乘以每服務一年計算一月之退休年資（計算式：月薪
    138000元＊11月），並無根據。(4)被告辛○○之離職，乃因違反證券交易法第五
    十三條第三款之情事，而構成董監事聯席會決議當然解職之原因，並非一般任期
    屆滿重新改選所造成，其是否得請領退休金，及其計算方式，均不無疑問。(5)據
    被告辛○○、戊○○於本院審理時供稱：以往董監事開會前，事前都會通知，且
    都會有書面紀錄等語。然而，本案卻未事前通知，亦未有書面紀錄，被告二人表
    示僅私下徵詢董事意見，均有違一般法定處理方式，顯有脫法之嫌疑。(6)綜上，
    關於辛○○是否得以請領退休金，及金額之計算方式，性質上屬公司與董事長間
    委任關係內容之決定，依公司法規定，如公司章程並未規範，應由董事會或股東
    大會，透過會議形式充分討論，踐行公司法上之相關程序以決議行之，且被告就
    此表決應予迴避，始為適法。故被告二人縱私下得部分董事同意，但仍有董事未
    經徵詢，不僅忽視不同意見之表達，且作法乃刻意規避公司法之相關規範，有違
    背公司所託付之任務，至堪明確。
  (四)被告辛○○再辯稱：六萬元罰鍰部分，平常這種都交由會計小姐去辦理，這筆帳
    會計科目係用「預付款」支付，將來要用個人之獎金來扣，至於有無扣，伊並不
    清楚云云。惟查，據證人甲○○於本院審理時證稱：當初是財務部經理壬○○指
    示以預付款之科目來繳這筆款項，後來拿不到憑證，又壬○○說要以什支款項來
    支出，所以用貼上去改，此外，公司並無事先由職員獎金預扣，代為墊付罰鍰之
    制度，且事後董事長並無將這筆錢還給公司等語（見九十二年十一月十三日審判
    筆錄），核與本院審理時當庭勘驗該轉帳傳票原本之結果：會計科目原來記載為
    「預付款項」，其上又以另紙貼上改為「什支」；摘要欄原來是「預付罰款」，
    其上又以另紙貼上改為「罰款」，原本勘驗後交還給告訴人（見同上筆錄第二十
    四頁）相符。是以，被告辛○○此部分之辯稱，即與更正後轉帳傳票上之會計科
    目不符。參以轉帳傳票製作之八十九年三月間，被告擔任公司秘書，當時薪水為
    十一萬四千二百三十四元（見九十年度他字第四七二號卷第三十頁之員工薪資明
    細表），如事後自其薪水中扣除六萬元，已占其薪資一半以上，並非小數額，被
    告焉有不知之理？是被告此部分之辯稱，亦難憑採。
  (五)被告辛○○復於審理時改辯稱：到目前為止，伊仍搞不清楚這六萬元是罰誰云云
    （見九十三年三月十一日審判筆錄第二十頁）。惟此辯稱不僅與前述「這筆帳會
    計科目係用預付款支付，將來要用個人之獎金來扣」之辯解相互矛盾，顯有抵觸
    ，且如被告對於證期會實際罰款對象，究竟係公司或個人或其他人仍不瞭解，豈
    有逕交由公司會計部門處理之理？是以，被告此部分之辯稱，顯難採信。
  (六)此外，被告辛○○於本院審理時供稱：伊擔任金興公司董事長長達十一年，之前
    乃擔任營造股份有限公司之董事長亦十幾年等語（見九十三年三月十一日審判筆
    錄第二十頁）。準此，被告辛○○對股份有限公司之業務運作、董事會決議方式
    及相關公司法令應知之甚稔，應瞭解非得董事會或股東會合法決議同意，其並無
    請領退休金之權，亦瞭解證期會對於其個人之罰鍰，不得以公司財產支付之，且
    應明知金興公司並無事先由職員獎金預扣，代為墊付個人罰鍰之制度，是被告辯
    稱私下有徵得得董事同意請領退休金，以及由公司財產代為支付個人罰緩云云，
    無非卸責之詞，不足採信。
  (七)綜上所述，被告二人所辯，顯有違背經驗法則及論理法則，亦與事實不符，均尚
    難憑採。
三、論罪科刑的理由：
  (一)核被告辛○○、戊○○二人所為，均係犯刑法第三百四十二條第一項之背信罪。
    起訴意旨雖認被告被告二人係犯刑法第三百三十六條第二項之業務侵占罪云云，
    惟按，刑法第三百三十六條第二項之業務侵占罪，以意圖為自己或第三人不法之
    所有，而擅自處分因業務上所持有之物為要件。而刑法上之背信罪，係指為他人
    處理事務之人，以侵占以外之方法違背任務損害本人利益之行為而言，與侵占罪
    以侵占自己持有他人之物為其特質者不同（最高法院四時肆年台上字第六七一號
    判決參照）。準此，可知刑法上之背信罪為一般違背任務之犯罪，倘並無將因業
    務上持有之物變更持有為所有，縱有違背任務行為，仍應論以背信罪。經查，行
    為時被告戊○○乃公司之董事長，其對公司財務有指揮監督之權責，但並未持有
    公司之現金財物。是以，被告戊○○以職務上命令指示會計單位製作傳票，而由
    出納單位核撥款項予被告辛○○個人，係屬背信而非業務上侵占犯行甚明。從而
    ，起訴法條尚有未洽，惟因犯罪之基本社會事實乃屬同一（見最高法院八十七年
    度臺非字第四０七號判決意旨參照），而經公訴檢察官當庭予以變更，故本院自
    毋庸變更起訴法條，併此敘明（司法週刊第一零二三期，司法院刑事廳（九０）
    廳刑一字第００二九九號函文，檢附臺灣士林地方法院八十九年十月份法律座談
    會紀錄參照）。
  (二)按因身分或其他特定關係成立之罪，其共同實施或教唆幫助者，雖無特定關係，
    仍以共犯論，刑法第三十一條第一項定有明文。被告辛○○行為時雖非金興公司
    董事長，惟其就上開背信行為，與董事長之戊○○二人間，有犯意之聯絡及行為
    之分擔，均為共同正犯。而被告二人聯絡犯意後，由被告戊○○指示不知情之壬○○，再由壬○○指示不知情之甲○○製作會計傳票以遂渠等背信犯行，均為間
    接正犯。
  (三)被告二人先後二次背信之行為，時間緊接，且犯罪構成要件相同，顯係基於概括
    犯意反覆為之，應依連續犯規定論以一罪，並加重其刑。
  (四)爰審酌被告二人：
    (1)身為金興公司領導階層，本應善盡股東所託付之經營任務，但竟為一己之私利
      將金興公司視為個人之家族企業，濫用股東所賦予之職位權限，因而領得公司
      所有達一百萬五十一萬八千元及六萬元不法利益。除六萬元已於本院審理時返
      還金興公司外，其餘均尚未返還，亦尚未與告訴人達成民事和解。且犯後二人
      均否認犯行，尤以被告辛○○飾詞圖卸，犯後態度不佳，毫無坦承悔過之具體
      表現，本應嚴罰重懲。
    (2)然而，本院念及被告辛○○乃金興公司草創功臣，任職達十一年之久，嗣因違
      法遭解職，但對告訴人金興公司不無貢獻。而本件被告二人請領退休金主要犯
      罪動機，乃雖明知為不法，但仍認為對公司無功勞也有苦勞，故鋌而走險。參
      以被告二人已返還六萬元之罰鍰支出，有合作金庫銀行存款憑條影本在卷可稽
      （見本院卷第二四七頁前）。而被告二人均未受有有期徒刑以上刑之宣告（被
      告辛○○曾因違反電子遊戲廠業管理辦法，經本院判處拘役五十日確定），有
      臺灣高等法院被告全國前案紀錄表在卷可稽。此外，從本院之審理過程所觀察
      ，及被告二人在金興公司任職時之互動關係，可知被告辛○○實對本案之乃具
      有主導權之人，惡性較重，而被告戊○○主要乃聽命於被告辛○○，惡性較輕
      ，且態度尚佳。併參酌渠等智識程度、犯罪之方法、手段，及公訴檢察官向本
      院具體求處被告辛○○有期徒刑一年二月以上，被告戊○○有期徒刑一年以上
      等一切情狀，爰量處如主文所示之刑，以資儆懲。
    (3)查被告戊○○前未曾受有期徒刑以上刑之宣告，有台灣高等法院被告全國前案
      紀錄表及台灣苗栗地方法院檢察署刑案資料查註紀錄表在卷可按，其因一時失
      慮，致觸刑章，參以本案亦係由被告辛○○所主導，被告戊○○乃聽從其言，
      足認其經此科刑教訓，當知戒慎，應無再犯之虞，本院綜核各情，認對其所宣
      告之刑以暫不執行為適當，併諭知緩刑三年，以啟自新，併觀後效。
三、適用法律依據：
    (一)刑事訴訟法第二百九十九條第一項前段。
    (二)刑法第三百四十二條第一項。
    (三)刑法第二十八條、第三十一條第一項、五十六條、第七十四條第一款，罰金罰
      鍰提高標準條例第一條前段。
本案經檢察官劉正穆到庭執行職務。
中　　　華　　　民　　　國　　九十三　　年　　　三　　　月　　二十五　　日
                                      臺灣苗栗地方法院刑事第二庭
                                          審判長法  官  周 淡 怡
                                                法  官  張 文 毓
                                                法  官  顧 正 德
右正本證明與原本無異。
如不服本判決，應於判決送達後十日內向本院提出上訴狀（應抄附繕本）。
                                                書記官  黃 正 中
中　　　華　　　民　　　國　　九十三　　年　　　三　　　月　　二十九　　日
附錄本判決論罪科刑法條全文：
中華民國刑法第三百四十二條第一項
(背信罪)
為他人處理事務，意圖為自己或第三人不法之利益，或損害本人之利益，而為違背其
任務之行為，致生損害於本人之財產或其他利益者，處五年以下有期徒刑、拘役或科
或併科一千元以下罰金。
